臺灣高雄地方法院民事判決　　　　　　　　　　　　　九十三年度訴字第九一三號
　　原　　　告　　高雄市政府
　　法定代理人　　戊○○
　　訴訟代理人　　林孜俞律師
　　複代理人　　　鍾美馨律師
　　複代理人　　　陳忠勝律師
　　被　　　告　　丙○○
　　被　　　告　　乙○○
　　兼右二人共同
　　法定代理人　　甲○○
　　　　　　　　　丁○○
右當事人間請求交還土地等事件，本院於民國九十四年一月二十日言詞辯論終結，判
決如下：
    主  　  文
被告甲○○應將坐落高雄市○鎮區○○段四小段第一二三二─七地號、同小段第一二
三二─一○地號、同小段第一二三二─一一地號、同小段第一二三六地號及同小段一
二三六─二地號土地上，如附圖所示磚造平房、鐵架磚造二層及空地部分面積一百三
十八平方公尺之地上物即門牌號碼高雄市前鎮區○○○街二八三之一號房屋拆除後，
將土地交還原告。
被告甲○○應給付原告新臺幣壹拾萬伍仟柒佰參拾貳元，及自民國九十三年八月二十
日起至清償日止，按週年利率百分之五計算之利息；並應自民國九十三年一月一日起
至交還第一項土地之日止，按月給付原告新臺幣捌仟捌佰壹拾壹元。
原告其餘之訴駁回。
訴訟費用由被告甲○○負擔。
本判決第一、二項於原告以新臺幣貳佰參拾貳萬元或等值之高雄銀行可轉讓無記名定
期存單為被告供擔保後，得假執行。
原告其餘假執行之聲請駁回。
    事實及理由
一、按訴狀送達後，原告不得將原訴變更或追加他訴，但擴張或減縮應受判決事項之
    聲明者，不在此限，民事訴訟法第二百五十五條第一項第三款定有明文。查原告
    起訴時，訴之聲明第一項前段係被告甲○○應將坐落高雄市○鎮區○○段四小段
    第一二三二─七地號土地上面積約一百十一平方公尺之地上物拆除後，將土地交
    還原告，並應給付原告新臺幣（下同）八萬四千九百九十八元，及自起訴狀繕本
    一日起至交還土地之日止，再按月給付原告二千零三十三元。嗣於訴訟審理中，
    擴張為被告甲○○應將坐落高雄市○鎮區○○段四小段第一二三二─七地號、同
    小段第一二三二─一○地號、同小段第一二三二─一一地號、同小段第一二三六
    地號及同小段一二三六─二地號土地（以下合稱「系爭土地」）上，面積一百三
    十八平方公尺之地上物拆除後，將土地交還原告，並應給付原告十萬五千七百三
    十二元，及自九十三年八月十九日書狀繕本送達翌日起至清償日止，按週年利率
    百分之五計算之利息；自九十三年一月一日起至交還土地之日止，再按月給付原
    告八千八百十一元，揆諸前揭規定，其訴之擴張應予准許。
二、原告主張：系爭土地為其所有，被告甲○○無合法權源，自八十二年一月一日起
    ，在系爭土地建有如附圖所示磚造平房、鐵架磚造二層及空地部分面積一百三十
    八平方公尺之地上物即門牌號碼高雄市前鎮區○○○街二八三之一號房屋（下稱
    「系爭房屋」）使用，無權占用系爭土地一百三十八平方公尺迄今。原告乃於九
    十二年間，聲請鈞院對被告甲○○核發九十二年度促字第三七五號支付命令，請
    求被告甲○○給付八十二年一月一日起至九十一年十二月三十一日止之土地使用
    補償金，並於九十二年六月二十五日確定在案，惟被告甲○○仍拒不繳納，為此
    ，爰依民法第七百六十七條及同法第一百七十九條之規定，起訴請求被告甲○○
    拆除坐落系爭土地上之地上物即系爭房屋，將土地交還原告，及自九十二年一月
    一日起至同年十二月三十一日止，按其占用面積，以系爭土地申報地價百分之五
    計算相當於租金之利益，給付原告十萬五千七百三十二元及自九十三年八月十九
    日書狀繕本送達翌日起至清償日止，按週年利率百分之五計算之利息，再自九十
    三年一月一日起至交還土地之日止，按月給付原告八千八百十一元。被告甲○○
    妻子丁○○及其二人之子女丙○○、乙○○均
    語。並聲明：(一)被告甲○○應將坐落系爭土地上之地上物即系爭房屋拆除後，將
    土地交還原告。(二)被告甲○○應給付原告十萬五千七百三十二元，及自九十三年
    八月二十日起至清償日止，按週年利率百分之五計算之利息；並應自九十三年一
    月一日起至交還第一項土地之日止，按月給付原告八千八百十一元。(三)被告丁○○、丙○○、乙○○應自系爭土地遷出。(四)原告願供擔保，請准宣告假執行。
二、被告則以：系爭房屋確係甲○○所有，惟伊四人未占用如附圖所示空地部分，且
    伊四人無資力給付使用補償金等為辯。並聲明：駁回原告之訴。
三、兩造不爭執之事實：
  (一)系爭土地為原告所有，系爭房屋則為被告甲○○所有。
  (二)被告四人均
四、得心證之理由：本件依兩造之陳述，審酌之重點應為：(一)被告無權占用之土地，
    是否包含空地部分？(二)補償金應如何計算？經查：
　(一)本件原告主張之前揭事實，業據其提出與所述相符之系爭土地登記謄本一份為證
  　，並經本院會同地政人員至現場勘驗測量，有勘驗筆錄、如附圖所示之複丈成果
    圖各一份及現場照片多幀卷可稽，被告雖抗辯未占用如附圖所示空地部分，惟依
    現場照片所示，該空地部分緊鄰被告甲○○所有之系爭房屋，周圍復以圍牆阻絕
    外人進入，客觀上僅能由被告四人利用，加以該空地堆放應屬被告四人所有之花
    盆、鋁梯、水桶、木櫃等雜物，則被告辯稱未占有如附圖所示空地部分等云云，
    即屬無據，堪認原告之主張為真實。
  (二)按所有人對於無權占有或侵奪其所有物者，得請求返還之。對於妨害其所有權者
    ，得請求除去之。有妨害其所有權之虞者，得請求防止之。民法第七百六十七條
    定有明文。又按無法律上原因而受利益，致他人受損害者，應返還其利益。雖有
    法律上原因，而其後已不存在者，亦同，此觀同法第一百七十九條規定自明。故
    其得請求之不當得利範圍，應以他方所受之利益為度，非以請求人所受損害若干
    為準，而無權占有他人土地，可能獲得相當於租金之利益，為社會通常之觀念，
    有最高法院六十一年臺上字第一六九五號判例可參。本件被告甲○○既無權占用
    如附圖所示面積一百三十八平方公尺之土地，並在其所有之地上物即系爭房屋居
    拆除坐落系爭土地上之地上物即系爭房屋後交還土地，及主張被告甲○○因而受
    有相當於租金之利益，致其受有相當於租金之損害，依前開說明，自屬有據。
  (三)再按城市地方房屋之租金，以不超過土地及其建築物申報總價年息百分之十為限
    ，租用基地建築房屋亦準用之；而公有土地，以各該宗土地之公告地價為申報地
    價，免予申報，土地法第九十七條第一項、第一百零五條及平均地權條例施行細
    則第二十一條前段定有明文。又基地租金之數額，除以基地申報地價為基礎外，
    尚須斟酌基地之位置，工商業繁榮之程度，承租人利用基地之經濟價值及所受利
    益等項，並與鄰地租金相比較，以為決定，並非必達申報總地價年息百分之十最
    高額，最高法院六十八年度臺上字第三○七一號判例意旨亦可參酌。經查，系爭
    土地屬原告所有，業如前述，故為公有土地，應以公告地價為申報地價，而系爭
    土地，其中瑞崗段四小段第一二三二─七地號、同小段第一二三二─一○地號、
    同小段第一二三二─一一地號、同小段第一二三六地號及同小段一二三六─二地
    號土地，九十二年間之申報地價分別為每平方公尺一萬五千三百十五元、一萬三
    千五百二十元、一萬四千三百元、一萬五千五百五十元及一萬四千三百元，有地
    價謄本附卷可按，且系爭土地整塊面對崗山中街與班超路，生活機能及交通均稱
    便利，故本院綜合上開所述，認原告請求相當於租金之利益，依土地申報地價年
    息百分之五計算應為適當。依此計算，被告甲○○自九十二年一月一日起至同年
    十二月三十一日止，即受有依土地申報地價年息百分之五計算之相當於租金之不
    當利益，合計十萬五千七百三十二元，另自九十三年一月一日起至交還土地之日
    止，按月受有相當於租金之不當利益八千八百十一元（詳如附表所示）。
  (四)至被告丁○○、丙○○、乙○○三人雖亦
    萬子之妻子及子女，並均係偕同被告甲○○居住其間，此經被告陳明在卷，則其
    三人顯為被告甲○○之占有輔助人，並非自主占有，於原告請求被告甲○○將系
    爭土地上之地上物即系爭房屋拆除，並將土地返還原告部分獲勝訴判決確定後，
    被告丁○○、丙○○、乙○○自為該確定判決效力所及，故原告單獨訴請被告丁○○、丙○○、乙○○遷出部分，於法有違。
  (五)從而，原告依民法第七百六十七條之規定，請求被告甲○○應將坐落系爭土地上
    ，如附圖所示磚造平房、鐵架磚造二層及空地部分面積一百三十八平方公尺之地
    上物即系爭房屋拆除後，將土地交還原告，併依民法第一百七十九條之規定，請
    求被告甲○○給付十萬五千七百三十二元，及自九十三年八月二十日起至清償日
    止，按週年利率百分之五計算之利息；並應自九十三年一月一日起至土地交還之
    日止，按月給付八千八百十一元，即有理由，應予准許。逾此部分之請求，尚屬
    無據，應予駁回。
五、原告陳明願供擔保，請准宣告假執行，就其勝訴部分，經核並無不合，爰酌定如
    主文第五項所示之擔保金額，併予准許。至其敗訴部分，假執行之聲請已失所附
    麗，應併予駁回。
據上論結，本件原告之訴為一部有理由，一部無理由，依民事訴訟法第七十九條、第
三百九十條第二項，判決如主文。
中　　　華　　　民　　　國　　九十四　　年　　　一　　　月　　三十一　　日
　　                              臺灣高雄地方法院民事第一庭
                                    法  官  劉傑民
正本係照原本作成。
如不服本判決，應於送達後廿日內，向本院提出上訴狀並表明上訴理由，如於本判決
宣示後送達前提起上訴者，應於判決送達後十日內補提上訴理由書（須附繕本）。
中　　　華　　　民　　　國　　九十四　　年　　　一　　　月　　三十一　　日
                                    書記官  歐文政
